臺灣士林地方法院刑事判決　　　　　　　100年度易字第183號
公　訴　人　臺灣士林地方法院檢察署檢察官
被　　　告　王明仁
上列被告因恐嚇取財等案件，經檢察官提起公訴（99年度偵字第
15161 號），本院判決如下：
    主  文
王明仁共同意圖為自己不法之所有，以恐嚇使人將本人之物交付
，處有期徒刑捌月，減為有期徒刑肆月，如易科罰金，以銀元參
佰元即新臺幣玖佰元折算壹日。
    事  實
一、王明仁於臺北市○○區○○路3 段153 號開設「冠鋐汽車修
    理廠」，其與林琪峻（原名林慶義）間有債權債務關係，邱
    見昌（綽號「阿昌」，所涉妨害自由等案件，業經法院判決
    確定）、姚英漢（綽號「鐵牛」，所涉妨害自由等案件，業
    經法院判決確定）因認有機可乘，而基於意圖為自己不法所
    有之恐嚇取財及強制之犯意聯絡，於民國91年4 月18日19時
    許，由姚英漢至林琪峻住處樓下，向林琪峻佯稱願陪同林琪
    峻向王明仁催討債務，因其對王明仁也很不爽云云，以誘騙
    林琪峻外出，林琪峻不疑有詐，遂駕駛其所有之車號CQ
    -854 0號自用小客車，搭載姚英漢一同至上開汽車修理廠，
    旋由事先在現場等候之邱見昌將林琪峻帶往該修理廠2 樓，
    姚英漢則在樓下等候。邱見昌將林琪峻帶至2 樓後，向林琪
    峻宣稱林琪峻欠其18萬元債務，經林琪峻表示並未欠錢後，
    邱見昌即以「如不給錢，即要你一手一腳」等語恫嚇林琪峻
    ，邱見昌並自行起普通傷害之犯意，毆打林琪峻，致林琪峻
    受有額頭擦傷1x1cm 、左大腿擦傷5x1cm 、右膝擦傷3x1cm
    、左胸挫傷之傷害，因邱見昌毆打林琪峻時發生巨大聲響，
    在樓下等候之姚英漢及在修車廠內之王明仁遂至2 樓查看，
    姚英漢試圖拉開邱見昌及林琪峻，王明仁則要求邱見昌勿惹
    事，經邱見昌向王明仁告以不干其事，要求王明仁先下樓，
    嗣邱見昌見林琪峻業生畏怖之心，遂向王明仁要求提供空白
    之汽車買賣合約書，王明仁明知林琪峻業遭邱見昌毆打、心
    生恐懼，竟仍與已有犯意聯絡之邱見昌、姚英漢2 人基於意
    圖為自己不法所有之恐嚇取財及強制之犯意聯絡，持空白之
    汽車買賣契約書上樓後，由邱見昌要求林琪峻簽訂該汽車買
    賣合約書，將林琪峻所有之車號CQ-8540 號自用小客車讓渡
    予姚英漢，由王明仁擔任見證人，並要求林琪峻以現款贖回
    車輛，林琪峻迫於無奈而不得不於買賣合約書之出賣人處簽
    名，並交出該自用小客車予邱見昌及姚英漢，而使林琪峻行
    此等無義務之事。嗣由姚英漢於同日23時許，駕駛該自用小
    客車搭載林琪峻回林琪峻住處，林琪峻雖要求取回該車，惟
    遭姚英漢拒絕，而要求林琪峻籌錢贖車，旋將該車開走，翌
    日姚英漢將該車交予邱見昌後，由邱見昌變賣，嗣經林琪峻
    報警，而悉上情。
二、案經臺灣高等法院檢察署函請臺灣士林地方法院檢察署檢察
    官偵查起訴。
    理  由
壹、程序部分：
    按被告以外之人於審判外之言詞或書面陳述，除法律有規定
    者外，不得作為證據；被告以外之人於審判外向法官所為之
    陳述，得為證據。被告以外之人於偵查中向檢察官所為之陳
    述，除顯有不可信之情況者外，得為證據，刑事訴訟法第
    159 條、第159 條之1 分別定有明文。查本件認定被告犯罪
    事實之證據之證據能力，檢察官及被告於本件言詞辯論終結
    前均未聲明異議，本院審酌該等言詞供述及書面作成時之情
    況認為適當，均無不宜作為證據之情事，依刑事訴訟法第
    159 條之5 規定，均有證據能力，合先敘明。
貳、實體部分：
一、訊據被告王明仁雖坦承將空白買賣契約書交予共同被告邱見
    昌，並擔任告訴人林琪峻與共同被告姚英漢汽車買賣契約之
    見證人，惟矢口否認有何恐嚇取財犯行，辯稱：伊當天沒有
    看到告訴人林琪峻被打，當伊獲悉告訴人林琪峻要將其所有
    自小客車讓渡予共同被告姚英漢時，伊有詢問告訴人林琪峻
    是否如此，告訴人林琪峻有點頭，當時因該車為泡水車，他
    們談買賣怕車子有問題，才要伊擔任該汽車買賣之見證人，
    伊沒有參與恐嚇告訴人林琪峻之過程云云，經查：
  (一)前揭事實，業據證人即告訴人林琪峻前於另案證稱：91年4
    月18日晚間，姚英漢在伊家樓下等伊，問伊為何不去向王明
    仁收錢，他約伊一起去，他說看王明仁也很不爽，伊就開伊
    車號CQ-8540 號自用小客車載姚英漢一起去修理廠，伊和姚
    英漢到達時約晚上7 點多，伊對王明仁說你欠我的錢怎麼沒
    有拿來還，邱見昌從王明仁旁邊走出來說我們的事情先到樓
    上處理，邱見昌和他女友就先帶伊上樓，姚英漢在樓下，上
    樓後邱見昌一直說伊欠他錢，5 萬、10萬的，最後說是伊欠
    他18萬，伊表示未欠錢，邱見昌即動手打伊身體，邊打邊恐
    嚇說如不給錢即要伊一手一腳，伊當時聽了心裡害怕，伊被
    打後姚英漢才上來將伊等拉開說不要打，有話好好講，王明
    仁也上來樓上，邱見昌叫王明仁下去，後來邱見昌叫王明仁
    拿1 式2 份的汽車買賣合約書，邱見昌一手主導要伊簽汽車
    買賣合約書，他說姚英漢信用比較好當買主，王明仁當見證
    人，邱見昌沒有出名，他只在旁一直問伊要不要簽、要不要
    簽，邱見昌說等伊把18萬元還給他後，再由姚英漢把車子還
    給伊，簽合約書時王明仁也在場，合約書1 式兩份，1 份在
    邱見昌那裡，1 份在姚英漢那裡；後來伊身上沒有半毛錢，
    由姚英漢載伊回去，伊說伊要將車子開回去，姚英漢不讓伊
    開回去，他說他是和事佬，他要伊把錢拿過來，才能贖回車
    子，姚英漢就把車開走等情（詳見臺灣士林地方法院檢察署
    91 年 度偵字第8429號偵查卷第40至44頁之91年4 月21日警
    詢筆錄、第93至103 頁之91年9 月4 日偵訊筆錄，本院92年
    度訴字第283 號審理卷附92年6 月3 日、93年4 月8 日、93
    年4 月29日審判筆錄，本院98年度訴緝字第54號審理卷附99
    年3 月25日審判筆錄）綦詳。
  (二)第查，被告王明仁及證人即共同被告姚英漢均於另案證稱，
    確實聽到前揭修理廠2 樓有打架的聲音，且見告訴人林琪峻
    有遭毆打等情形，業經被告王明仁於另案供稱：「（問：他
    們在二樓發生什麼事？）二樓有很吵的聲音，應該是他們在
    打架，因為地板很大聲」，「（問：上去時看到什麼？）我
    上去時看到林琪峻好像有被打過的表情」（見本院92年度訴
    字第283 號卷第30頁、第194 頁），另依證人即共同被告姚
    英漢證稱：「（問：你與王明仁在樓下，有無聽到樓上有無
    動靜？）我們聽到樓上乒乓的聲音，所以我們就衝上樓去，
    發現他們兩人有拉扯，而林慶義被邱見昌壓住肩膀，林慶義
    有被邱見昌打了幾下」，參以告訴人林琪峻確實受如事實欄
    所載之傷害，亦有告訴人林琪峻提出之診斷書1 紙在卷可稽
    （見臺灣士林地方法院檢察署91年度核退字第455 號卷第65
    頁），可證共同被告邱見昌除對告訴人林琪峻恐嚇稱如不給
    錢要一手一腳外，尚出手毆打告訴人無訛，是被告王明仁雖
    無證據顯示其事先得悉共同被告邱見昌與姚英漢將帶告訴人
    林琪峻至汽車修理廠，然被告王明仁於知悉共同被告邱見昌
    動手毆打告訴人林琪峻後，告訴人林琪峻迫於無奈，始同意
    簽買賣契約書一節，亦知之甚詳，此觀被告王明仁於另案證
    述：「（問：當時上樓有無制止邱見昌、姚英漢不能出事？
    ）有，我說這裡這修理廠不能出任何事」，「（問：後來有
    無簽買賣契約？）有，空白合約是向我拿的，後來我有問林
    琪峻車子是否要賣合姚英漢，他點頭，叫我當見證人」，「
    （問：為何當見證人？）邱見昌說林琪峻的車子要賣給姚英
    漢。我有問林琪峻車子要賣給姚英漢嗎，他點點頭」，「（
    問：車子是何人所有？）林琪峻所有」，「（問：為何邱見
    昌說要賣？）我也覺得奇怪」，「（問：這是在聽到打架之
    前或之後發生的事情？）打架後發生的」，「（問：既然打
    架了，你還當見證人？）林琪峻他有點頭」，「（問：你是
    聽到林琪峻欠邱見昌十八萬為何是賣給姚英漢十八萬元？）
    邱見昌和我說林琪峻欠邱見昌錢，我也覺得奇怪」，「（問
    ：當天邱見昌為何在買賣契約上沒有簽名？）他可能是做賊
    心虛吧」（見本院92年度訴字第283 卷192 至205 頁），於
    本院準備程序中亦坦承：「（問：上去看到什麼？）我看到
    林琪峻在樓上角落，邱見昌也在那邊，我跟邱見昌說我這邊
    是開放場所，要他們不要在那邊鬧事。（問：你當時會叫邱
    見昌不要鬧事是否是看到林琪峻被打？）我就是覺得林琪峻
    有被邱見昌欺負，因為邱見昌本身在北投那邊的風評不是很
    好，之前邱見昌是林琪峻的客戶」等語（詳見本院卷第13頁
    背面），可證被告王明仁於共同被告邱見昌動手毆打告訴人
    林琪峻後，亦知悉共同被告邱見昌要求告訴人林琪峻賣車係
    不法恐嚇取得之財物，其竟提供空白契約書為共同被告邱見
    昌完成取得財物之行為，尚且擔任此一「買賣」之見證人，
    可證被告王明仁於共同被告邱見昌要求提供空白之汽車買賣
    契約書時起，與共同被告邱見昌、姚英漢均有犯意之聯絡及
    行為之分擔。至共同被告邱見昌動手毆打告訴人林琪峻部分
    ，依告訴人林琪峻證稱：出手毆打其者僅被告邱見昌1 人，
    伊被打後，姚英漢上樓來將伊等拉開說不要打、王明仁上樓
    來被邱見昌叫下樓等情，尚難認被告王明仁就共同被告邱見
    昌此部分犯行有何犯意聯絡及行為分擔，應係共同被告邱見
    昌自行起意之單獨行為，而與被告王明仁無關，併為敘明。
  (三)綜上所述，被告王明仁明知告訴人林琪峻遭共同被告邱見昌
    毆打，上開小客車係共同被告邱見昌所欲取得之財物，竟仍
    提供空白之汽車買賣契約書並擔任告訴人林琪峻將車輛出賣
    予共同被告姚英漢之契約見證人，被告王明仁之犯行事證明
    確，應依法論科。
二、新舊法比較：
    被告行為後，刑法業於94年1 月7 日修正，於94年2 月2 日
    公布，於95年7 月1 日施行。按行為後法律有變更者，適用
    行為時之法律，但行為後之法律有利於行為人者，適用最有
    利於行為人之法律，刑法第2 條第1 項定有明文，此條規定
    與刑法第1 條罪刑法定主義契合，而貫徹法律禁止溯及既往
    原則，係規範行為後法律變更所生新舊法律比較適用之準據
    法；又刑法修正之比較新舊法，應就罪刑有關之共犯、未遂
    犯、想像競合犯、牽連犯、連續犯、結合犯，以及累犯加重
    、自首減輕暨其他法定加減原因（如身分加減）與加減例等
    一切情形，綜其全部罪刑之結果而為比較（最高法院95年度
    第8 次刑庭會議決議參照）。查就本件新舊法比較適用：
  (一)罰金刑：被告行為後施行之刑法第33條第5 款規定罰金刑為
    新臺幣1 千元以上，以百元計算之，修正前之刑法第33條第
    5 款則規定罰金刑為銀元1 元（即新臺幣3 元）以上，經比
    較修正前、後法律，以修正前之法律較有利於被告；
  (二)共同正犯：被告行為時即修正前刑法第28條規定：「2 人以
    上共同『實施』犯罪之行為者，皆為共同正犯。」，修正後
    刑法第28條規定：「2 人以上共同『實行』犯罪之行為者，
    皆為共同正犯。」，將舊法之「實施」修正為「實行」，而
    原「實施」之概念，包含陰謀、預備、著手及實行等階段之
    行為，修正後僅共同實行犯罪行為始成立共同正犯，是修正
    後新法共同正犯之範圍已有限縮，排除陰謀犯、預備犯之共
    同正犯，新舊法就共同正犯之範圍既因此而有變動，自屬犯
    罪後法律有變更，而非僅屬純文字修正，應有新舊法比較適
    用之問題（最高法院96年度臺上字第934 號裁判意旨參照）
    ，而本案被告無論依新舊法，均成立共同正犯，適用新法並
    未對被告較有利，自應適用被告行為時即修正前之規定；
  (三)綜上法律修正前後之比較，揆諸前揭最高法院決議及修正後
    刑法第2 條第1 項所定之「從舊從輕」原則，應適用被告行
    為時即修正前之刑法相關規定。
三、論罪理由：
  (一)核被告王明仁所為，係犯刑法第346 條第1 項之恐嚇取財既
    遂罪。被告所犯之恐嚇取財既遂犯行，與邱見昌、姚英漢有
    犯意聯絡及行為分擔，為共同正犯。
  (二)爰審酌被告王明仁於犯本案前，並無任何前科紀錄，此有臺
    灣高等法院被告前案紀錄表1 件在卷可稽，兼衡其犯罪手段
    以及與其餘共犯間之主從關係、參與程度等一切情狀，量處
    如主文所示之刑。末查，被告所犯前開之罪，犯罪時間係在
    96年4 月24日以前，核與中華民國96年罪犯減刑條例第2條
    第1 項第3 款、第7 條之規定相合，應予減刑並減至宣告刑
    之二分之一。又被告所犯為最重本刑5 年以下有期徒刑以下
    刑之罪，依中華民國96年罪犯減刑條例規定，減為6 月以下
    有期徒刑，爰併依該條例第9 條規定，就減得之刑，諭知易
    科罰金之折算標準。至關於易科罰金之折算標準，經比較修
    正前後刑法規定，應適用修正前刑法第41條第1 項前段及廢
    止前罰金罰鍰提高標準條例第2 條之規定定其易科罰金之折
    算標準，已如前述，茲不贅述。
  (三)公訴意旨另以：被告前揭犯行亦涉犯刑法第304 條強制罪云
    云，然按刑法第304 條之強制罪，係以強暴脅迫使人行無義
    務之事，或妨害人行使權利而成立，此種妨害他人意思活動
    自由之行動，若已合於刑法上特別規定者，即應逕依各該規
    定論處，而不再成立本罪（最高法院28年上字第3853號、32
    年上字第1378號判例參見）。其行為除妨害人之意思活動自
    由外，顯然尚有不法所有意圖，應已構成刑法第346 條第1
    項之恐嚇取財罪，乃原審未詳審酌遽予變更檢察官以被告係
    犯刑法第346 條第1 項之罪之起訴法條，論以刑法第304 條
    之強制罪刑，其判決自有適用法則不當之違背法令，最高法
    院著有81台非字第102 號裁判可資參照。是本件被告所為，
    乃基於不法所有之意圖，而迫使告訴人行無義務之事，即應
    逕依恐嚇取財既遂罪論處，不另論以強制罪，起訴意旨認被
    告所犯係恐嚇取財、強制二罪，應分論併罰，嗣經公訴人當
    庭變更前開2 罪為牽連犯，依前揭說明，公訴人認被告此部
    分涉有強制罪即有未合。此外，復查無其他證據證明被告確
    有公訴人所指此部分犯行，惟公訴意旨認此部分與前揭論罪
    科刑之恐嚇取財罪間有方法結果之牽連關係，屬裁判上一罪
    ，爰不另為無罪之諭知。
據上論斷，應依刑事訴訟法第299 條第1 項前段，中華民國96年
罪犯減刑條例第2 條第1 項第3 款、第7 條、第9 條，刑法第2
條第1 項、第346 條第1 項、修正前刑法第28條、第41條第1 項
前段，刑法施行法第1 條之1 ，廢止前罰金罰鍰提高標準條例第
2條 ，判決如主文。
本案經檢察官彭康凡到庭執行職務
中    華    民    國   100    年    7     月    28    日
                  刑事第四庭審判長法  官  黃雅君
                                  法  官  陳彥宏
                                  法  官  陳俞婷
以上正本證明與原本無異。
如不服本判決應於收受判決後10日內向本院提出上訴書狀，並應
敘述具體理由；其未敘述上訴之理由者，應於上訴期間屆滿後20
日內向本院補提理由書（均須按他造當事人之人數附繕本），切
勿逕送上級法院。
                                  書記官  李玟郁
中    華    民    國   100    年    8     月    1     日
附錄本案論罪科刑法條：
中華民國刑法第304條第1項
以強暴、脅迫使人行無義務之事或妨害人行使權利者，處 3 年
以下有期徒刑、拘役或 3 百元以下罰金。
中華民國刑法第346條第1項
意圖為自己或第三人不法之所有，以恐嚇使人將本人或第三人之
物交付者，處 6 月以上 5 年以下有期徒刑，得併科 1 千元以
下罰金。